【裁判字號】    96,易緝,556
【裁判日期】    970214
【裁判案由】    詐欺
【裁判全文】
臺灣臺中地方法院刑事判決             96年度易緝字第556號
公  訴  人  臺灣臺中地方法院檢察署檢察官
被      告  乙○○
上列被告因詐欺案件，經檢察官提起公訴（88年度偵字第17974
號），本院判決如下：
    主  文
乙○○意圖為自己不法之所有，以詐術使人將本人之物交付，累
犯，處有期徒刑陸月，如易科罰金，以銀元佰元即新臺幣玖佰
元折算壹日。
    犯罪事實
一、乙○○前於民國86年間因偽造文書案件，經臺灣高等法院臺
    中分院以87年度上易字第153號判決處有期徒刑二年確定，
    入監執行後，於88年6月11日因縮短刑期假釋出監，假釋付
    保護管束期間至88年6月22日，假釋期滿未經撤銷，以已執
    行論。乙○○於前開徒刑入監執行期間之88年3月間，在臺
    灣臺中看守所與前來會客之羅毓婷相識，並誑稱其在臺中市
    ○○○路及三民西路口經營上豪汽車公司（下稱上豪公司）
    ，之後，適羅毓婷之父丙○○欲換購賓士牌中古車，羅毓婷
    即將乙○○在經營汽車公司此一資訊告知丙○○，丙○○乃
    與乙○○聯繫。詎乙○○竟基於為自己不法所有之意圖，先
    與丙○○、羅毓婷相約於88年7月12日，在臺北市內湖區某
    處洽談汽車買賣事宜，不僅佯稱自己是上豪公司之人員，且
    當場出示一輛1998年份賓士牌S320型號之汽車作為樣品，謊
    稱能為丙○○購得同款汽車，丙○○因不知有詐，陷於錯誤
    ，遂與乙○○約定以新臺幣（下同）227萬元之代價，委由
    乙○○購買同款汽車，並立即於88年7月14日至安泰商業銀
    行景美分行，匯款227萬元至乙○○開設在臺灣省合作金庫
    （現改制為合作金庫銀行）臺中支庫帳號0000000000000 號
    帳戶內。惟於雙方約定交車之88年7月22日，丙○○依約前
    往臺北市南港區○○○路360號聯勤總部久候不見乙○○，
    發覺有異，旋於當晚驅車前往上豪公司查證，方知該公司無
    乙○○此一人員，丙○○至此始知受騙。後經丙○○向臺灣
    臺中地方法院檢察署對乙○○提起本件詐欺告訴後，再度聯
    繫上乙○○，雙方又相約於88年7月30日16時30分許在臺中
    市第一廣場地下室見面，乙○○因前所收受之價金227萬元
    已另供己用，無力償還，遂當場改交付車牌號碼PB-1215號
    之BMW牌汽車1輛予丙○○，作價72萬元，以抵償部分款項。
    惟乙○○於仍積欠丙○○155萬元車款之情形下，自該日後
    又避不見面、杳無音訊。
二、案經丙○○訴由臺灣臺中地方法院檢察署檢察官偵查起訴。
    理  由
一、證據能力之說明：
（一）按證人依法應具結而未具結者，其證言或鑑定意見不得作
      為證據。刑事訴訟法第一百五十八條之三定有明文。而告
      訴人之指訴雖係以使被告受刑事訴追為目的，但非同法第
      三條所稱之「當事人」，乃當事人以外之第三人，除依同
      法第二百七十一條之一規定到庭單純陳述意見時，毋庸具
      結外，如就與待證事實有重要關係之親身知覺、體驗事實
      陳述時，即居於證人之地位，依上開增訂公布之規定，自
      應依同法第一百八十六條第一項規定命其具結，使告訴人
      知悉其有據實陳述之義務，以擔保其證言之真實性，該供
      述證據始具證據能力，如未踐行人證之法定調查程序，應
      不得作為證據。最高法院九十三年度台上字第六八三八號
      刑事判決可資參照。查證人丙○○於偵查中係以告訴人之
      身分應訊，其中就與上揭犯罪事實有重要關係之陳述，係
      居於證人之地位，但檢察官並未令其供前或供後具結，揆
      諸首揭規定，關於該部分之陳述，即不得作為證據。
（二）次按被告以外之人於審判外之陳述，雖不符刑事訴訟法第
      159 條之1至第159條之4之規定，而經當事人於審判程序
      同意作為證據，法院審酌該言詞陳述或書面陳述作成時之
      情況，認為適當者，亦得為證據。當事人、代理人或辯護
      人於法院調查證據時，知有第159條第1項不得為證據之情
      形，而未於言詞辯論終結前聲明異議者，視為有前項之同
      意。刑事訴訟法第159條之5定有明文。查被告乙○○於本
      院準備程序時起迄本案言詞辯論終結前，對於卷內人證、
      書證之證據能力，均未聲明異議，有本院準備程序筆錄及
      審判筆錄在卷可考，另經本院審酌卷內各該人員陳述時之
      情狀（不含證人丙○○於偵查中之陳述，已如前述），均
      查無被違法取供或非出於自由意志之情形，相關書證亦查
      無違法取證或造假虛捏之情事，以之作為本案之證據，皆
      屬適當，依前揭規定，本判決以下所引用之人證、書證均
      得為本案之證據，合先敘明。
二、事實認定所憑證據及被告辯解不可採之理由：
    訊據被告乙○○對其有於前揭時、地，受證人丙○○之託，
    並允諾能為證人丙○○代購1998年份賓士牌S320型號之汽車
    1輛，並已收受全部價款227萬元，惟嗣後卻未依約交車亦未
    退還車款，僅再交付一輛車牌號碼PB-1215號BMW牌汽車予證
    人丙○○，作價72萬元，抵償部分價款，現仍積欠證人丙○
    ○155萬元車款等事實，固均坦承不諱，惟辯稱：伊自79
    年起即在從事中古車買賣，迄案發時為止已有8、9年左右買
    賣中古車之經歷，不過伊是作個人仲介的，雖然跟上豪公司
    的黃經理認識很久，也向上豪公司調過很多車子，但伊未曾
    說過自己是上豪公司的員工或老闆；伊先稱：收受證人丙
    ○○所匯之車款227萬元後，有將其中190萬元交給汽車仲介
    人汪文賢購車，但汪文賢交付的是ＡＢ車，伊怕出事才未交
    給證人丙○○，由於伊亦無法取回190萬元，之後又發生一
    連串事情，伊無法處理，才會躲避不跟證人丙○○聯絡、處
    理云云（本院92年度易緝字第176號刑事卷第22頁）。後改
    稱：當初是住在子坑、現年約47歲的「王懿明」開要賣給
    證人丙○○的賓士牌汽車來給伊看，伊確定找好車子後，才
    向證人丙○○收錢，因中古車買賣按規矩調車錢一定要一次
    付清且付現，故伊將227萬全數交給「王懿明」，然後馬上
    去取車，卻發現年份不是1998年份，證人羅毓婷表示不能接
    受，就放棄，但因「王懿明」倒伊的錢，伊才沒有辦法還錢
    云云（本院96年度易緝字第556號刑事卷第45、59頁）。又
    謂：伊真的有車子，是先找好車子才向買主收錢云云（本院
    96 年度易緝字第556號刑事卷第62頁）。伊並無詐騙的意思
    云云。經查：
（一）上開犯罪事實，除有被告上開自白外，復經證人即被害人
      丙○○、羅毓婷具狀及於本院審理中證述甚詳，並有安泰
      商業銀行匯款委託書、車牌號碼PB-1215號BMW牌汽車之行
      照、汽車買賣契約書、本票10張在卷可稽。
（二）被告雖以前詞置辯，但查：
  １、證人丙○○、羅毓婷不僅一致證稱：被告確有向渠等誆稱
      自己是上豪公司之人員等語，且被告於本院92年4月16日
      訊問中亦坦承：「（問：與證人丙○○接洽時，有說你是
      上豪汽車公司的人？）我是跟證人丙○○說，要找我的話
      可以到上豪汽車公司，且那時我剛剛出獄沒有什麼公司行
      號，故我就跟證人丙○○說我是上豪汽車公司的人員．．
      ．」等語（見本院92年度易緝字第176號卷第23頁），可
      知證人丙○○、羅毓婷此部分之陳述，確屬有據。
  ２、又證人丙○○係因女兒即證人羅毓婷於88年3月間至臺灣
      臺中看守所會客時，認識當時入監服刑之被告，之後，因
      有購買賓士牌中古車之需要，始經證人羅毓婷之引介而認
      識被告，可知被告與證人丙○○商談本件汽車買賣交易時
      ，相識未久，前亦無任何交情或往來經驗，且被告曾入監
      服刑，於88年7月間與證人丙○○洽商本件汽車買賣時，
      更僅假釋出獄甫1個月，衡情，一般人對於有此前科紀錄
      者多存有戒心；再加以證人丙○○本件所欲購買之汽車雖
      係賓士牌中古車，但車款仍高達227萬元，價值不菲，若
      非被告曾自誇自己確實在上豪公司從事中古車買賣工作，
      致使證人丙○○誤信本筆交易係有公司行號為信用及履約
      之擔保，再愚之人亦不可能率爾輕信被告之言，且一次匯
      款227萬元給被告。準此，證人丙○○、羅毓婷一致證述
      被告確曾向渠等詐稱伊係上豪公司之人員等語，即與一般
      經驗法則相符，更徵可信。被告於97年1月17日本院審理
      時始翻異前詞改否認有說過自己是上豪公司之員工或老闆
      云云（本院卷第63頁），顯係事後飾卸之詞，委不可採。
（三）被告又以前詞置辯，然查：
  １、被告對於究竟是先尋得證人丙○○所欲購買之1998年份賓
      士牌S320型號汽車，才向證人丙○○收取227萬元（下稱
      前者），抑或先由證人丙○○匯款227萬元後，才另委由
      其他中古車仲介商代購（下稱後者），先後供述無一相符
      ，說詞反覆。且若係前者，被告既已覓得合適車款，自無
      不能履約交付之理，惟被告對於自己確實未交付約定之汽
      車一事，始終坦認，顯然被告在收受證人丙○○之227萬
      匯款時，並無合意之汽車可供交付，要無疑義。而就後者
      之辯解，被告先稱是交給汪文賢一百九十萬元，後又改稱
      二百七十萬元均交給「王懿明」云云，前後辯詞已然迥異
      ；且就委請其他中古車商調車之價格，先係稱一百九十萬
      元即能購得，後又辯稱二百七十萬元均交給「王懿明」，
      伊本件沒有賺錢云云，說詞更是先後矛盾；被告又未能提
      供汪文賢、「王懿明」之年籍資料供本院查詢傳喚，所辯
      全無憑證，已難遽採。
  ２、又被告曾於88年7月14日向上豪公司調車，購買1995年份
      賓士牌S320型號之汽車1輛，有汽車買賣契約書（臺灣臺
      中地方法院檢察署88年度偵字第17974號卷第10頁）附卷
      可稽。該契約書第2款明白記載：「乙方應於合約簽定之
      時，交付定金新台幣162萬元，餘款新台幣2萬元應於民國
      ○年○月○日以前，以現金一次付清甲方，不得藉故拖欠
      。」，可知，被告向上豪公司調車之付款情形，並非均係
      一次全部付清；且在未收受汽車時，即先繳付全部款項，
      亦與一般商場交易均是銀貨兩訖，甚至先收貨再分期付款
      之交易常態迥異，被告辯稱：伊是先將購車款全部交給汪
      文賢或「王懿明」云云，又與事理常情不符，殊無足採。
  ３、再參以賓士牌S320型號汽車與BMW牌汽車併稱雙B，為國內
      常見高級車種之代表，雖價值不菲，然並非珍稀之物，此
      乃公眾週知之事實，故被告與證人丙○○所約定之本件汽
      車買賣契約，乃種類之債而非特定物之債，並無給付不能
      之問題，被告若真有履約之誠意，而非自始存心訛詐，則
      不論是向上豪公司調車，或向其他中古車商商調，當無尋
      覓不到合適汽車以致無法履約之可能。縱使在當時確無適
      當汽車可供交付，被告亦應積極主動與證人丙○○聯繫，
      說明暫時無法依約交車之原因並致上歉意，再溝通協調解
      決之道，詎被告不圖此途，反而不聞不問，待證人丙○○
      已提起本件告訴並設法與之取得聯繫後，才於88年7月30
      日，先交付價值72萬元、遠遜於契約所定賓士牌汽車之
      BMW牌汽車1輛，敷衍證人丙○○，抵充部分價款，對於高
      達155萬元之餘款究應如何解決，仍未置一詞，並從此避
      不見面。據上，被告與證人丙○○簽約後之種種行止，均
      與一般奉誠實信用為交易圭臬之殷實商人不同，堪認其於
      與證人丙○○訂約之初，即無履行該契約之真意，並以詐
      稱自己係上豪公司之人員，及展示1998年份賓士牌S320型
      號之汽車1輛之訛騙方式，博取證人丙○○之信賴，致使
      證人丙○○不知有假，陷於錯誤，匯款227萬元予被告，
      而被告詐得227萬元後，並未依約代購汽車，悉供己用，
      其主觀上確有意圖為自己不法所有之犯意，至臻明確。被
      告空言否認並未欺騙證人丙○○云云，純係推諉卸責之詞
      ，要無足取。
（四）綜上所陳，被告上開辯解均無可採。從而，本件事證明確
      ，被告上開詐欺取財犯行，洵堪認定。
三、新舊法比較之說明：
    被告行為後，刑法部分條文業於94年2月2日修正公布，並自
    95年7月1日起施行。本次刑法修正之比較新舊法，應就罪刑
    有關之共犯、未遂犯、想像競合犯、牽連犯、連續犯、結合
    犯，以及累犯加重、自首減輕暨其他法定加減原因（如身分
    加減）與加減例等一切情形，本於統一性及整體性原則，綜
    其全部罪刑之結果而為比較，亦有最高法院95年度第8次刑
    庭會議決議可資參照，是以：
（一）刑法第2條第1項規定：
      修正後刑法第2條第1項規定，已將新舊法律適用之「從新
      從輕」原則，改採「從舊從輕」原則，而此規定僅係規範
      行為後法律變更所生新舊法律比較適用之準據法，並非實
      體刑罰法律，自不生行為後法律變更之比較適用之問題，
      應逕行適用新法第2條第1項之規定，為「從舊從輕」之比
      較。
（二）刑法第339條第1項法定刑為罰金部分：
  １、修正後刑法第33條第5款規定「罰金：新臺幣一千元以上
      ，以百元計算之。」，與修正前刑法第33條第5款規定「
      罰金：一元以上。」不同。比較新舊法結果，以舊法較有
      利於行為人，故依刑法第2條第1項前段規定，自應適用行
      為時之法律即修正前刑法第33條第5款規定決定其罰金部
      分之法定刑。
  ２、法定刑為罰金之提高標準之新舊法適用：
      被告行為後，刑法施行法增訂第1條之1，於95年6月14日
      公布，並於同年7月1日施行；考其立法理由，係為因應94
      年2月2日修正公布、95年7月1日施行之刑法施行後，依刑
      法總則第33條第5款規定，罰金貨幣單位已改為新臺幣，
      是以分則編各罪所定罰金之貨幣單位，自應配合上開規定
      修正，為使罰金數額趨於一致，避免衍生新舊法比較適用
      問題，以緩和實務適用法律之衝擊，於不變動罰金數額之
      前提下，而為制定，換言之，刑法施行法第1條之1係在替
      代罰金罰鍰提高標準條例部分條文，與適用罰金罰鍰提高
      標準條例之結果相同，對於被告而言並不發生有利或不利
      之問題，僅係將貨幣單位由銀元改為新臺幣，並非法律變
      更刑度之條文，當無須就新舊法比較適用（臺灣高等法院
      暨所屬法院95年法律座談會刑事類提案第16至19號研討結
      果可資參照）。
（三）刑法第47條規定：
      查被告行為後，刑法第47條固於94年2月2日修正公布，並
      自95年7月1日起施行，但被告本次係故意犯罪，不論依修
      正前之刑法第47條，或修正後之刑法第47條第1項規定，
      均構成累犯，無所謂「有利或不利」之情形，即無適用修
      正後刑法第2條第1項之規定比較新舊法適用之問題，應依
      裁判時法即修正後刑法第47條第1項規定，論以累犯，並
      依法加重其刑。
（四）刑法第41條第1項規定：
      修正前刑法第41條第1項前段規定：「犯最重本刑為五年
      以下有期徒刑以下之刑之罪，而受六個月以下有期徒刑或
      拘役之宣告，因身體、教育、職業、家庭之關係或其他正
      當事由，執行顯有困難者，得以一元以上三元以下（按指
      銀元）折算一日，易科罰金。」，又被告行為時之易科罰
      金折算標準，修正前罰金罰鍰提高標準條例第2條前段（
      現已刪除）規定，就其原定數額提高為100倍折算1日，則
      本件被告行為時之易科罰金折算標準，應以銀元300元折
      算1日，經折算為新臺幣後，應以新臺幣900元折算為1日
      。惟修正後之刑法第41條第1項前段則規定：「犯最重本
      刑為五年以下有期徒刑以下之刑之罪，而受六個月以下有
      期徒刑或拘役之宣告者，得以新臺幣一千元、二千元或三
      千元折算一日，易科罰金。」比較修正前後之易科罰金折
      算標準，以95年7月1日修正公布施行前之規定，較有利於
      行為人，則應依刑法第2條第1項前段，適用修正前刑法第
      41條第1項前段及修正前罰金罰鍰提高標準條例第2條規定
      ，定其折算標準。
四、論罪科刑：
（一）核被告所為，係犯刑法第339條第1項之詐欺取財罪。
（二）查被告前於86年間因偽造文書案件，經臺灣高等法院臺中
      分院以87年度上易字第153號判決處有期徒刑二年確定，
      入監執行後，於88年6月11日因縮短刑期假釋出監，假釋
      付保護管束期間至88年6月22日，假釋期滿未經撤銷，以
      已執行論，有臺灣高等法院被告前案紀錄表可按。被告於
      受有期徒刑之執行完畢後，五年以內故意再犯本件有期徒
      刑以上之罪，為累犯，應依刑法第47條第1項規定，加重
      其刑。
（三）起訴書犯罪事實欄雖記載：「嗣於交車期日未見乙○○前
      來，丙○○乃南下台中上豪汽車公司一探究竟，查悉乙○
      ○於同年七月二十二日以前於同年七月十四日購買之賓士
      S320（車牌號碼WR-2229號）向上豪汽車金交換車牌號碼
      PB-1215號之BMW，並由上豪公司補貼乙○○72萬元，丙○
      ○至此始知受騙」等語，並有汽車買賣契約書2紙為證（
      臺灣臺中地方法院檢察署88年度偵字第17974號偵查卷第
      10-11頁），但被告辯稱：車牌號碼WR-2229號之賓士牌汽
      車並非證人丙○○所要購買之年份，與本件無關等語，核
      與卷附之汽車買賣契約書上確實記載該車係1995年份相符
      ，又無其他證據證明被告係以證人丙○○所交付之227萬
      車款購買該部汽車，應認被告此部分所辯，尚非不可採信
      。此部分當屬證人丙○○向上豪公司查詢後之個人認知，
      附此明。
（四）爰審酌被告前已有偽造文書之犯罪紀錄，素行非佳，竟不
      知警惕言行，為圖私利，利用證人羅毓婷引介其父即證人
      丙○○向伊購車之機會，向證人丙○○謊稱自己為上豪公
      司之人員，且當場展示與證人丙○○所欲購買之汽車同款
      之車輛，以取信之，進而向證人丙○○詐得227萬元之款
      項，犯罪之動機、目的可議，手段雖尚稱平和，惟犯後即
      杳無音訊避不見面，後雖於92年3月28日經臺中市警察局
      第二分局通緝到案，且於本院92年4月16日訊問中當庭簽
      立總金額155萬元之本票10紙予證人丙○○作為賠償之用
      ，但無一兌現，迄今分文未付，之後，經本院傳、拘又不
      到案，直至96年11月20日始為高雄縣政府警察局仁武分局
      員警緝獲，有本院通緝書、高雄縣政府警察局仁武分局通
      緝案件報告書附卷可考（分見本院92年度易緝字第176號
      刑事卷第90頁、96年度易緝字第556號刑事卷第4頁至第8
      頁），自被告上開行止，可知其全無坦然面對民、刑事法
      律責任之心，一昧逃避，再考之被告之智識、生活情狀，
      暨其犯後始終未能坦認犯行，惟證人丙○○曾於92年4月
      16日本院審理時表示：被告還年輕，希望給被告機會等語
      （本院92年度易緝字第176號刑事卷第27頁）等一切情狀
      ，量處如主文所示之刑，並諭知易科罰金之折算標準。
（五）末按中華民國九十六年罪犯減刑條例第五條規定：「本條
      例施行前，經通緝而未於中華民國96年12月31日以前自動
      歸案接受偵查、審判或執行者，不得依本條例減刑。」。
      基此，本件被告上開犯罪時間，雖於96年4月24日以前，
      合於該條例第2條第1項規定之基準日之前，但其於該條例
      96年7月16 日施行前即經本院於92年8月22日發布通緝，
      迄至96年11月20日始為警緝獲，並非自動歸案接受審判，
      有本院通緝書、高雄縣政府警察局仁武分局通緝案件報告
      書在卷可參，是依前揭規定，不得依該條例減刑，附此敘
      明。
據上論斷，應依刑事訴訟法第299條第1項前段，刑法第2條第1項
前段、第339條第1項、第47條第1項、第41條第1項前段（修正前
），刑法施行法第1條之1第1項、第2項前段，罰金罰鍰提高標準
條例第2條（修正前），現行法規所定貨幣單位折算新臺幣條例
第2條，判決如主文。
本案經檢察官甲○○到庭執行職務
中    華    民    國    97    年    2    月    14    日
            刑事第十一庭  審判長法  官  王世華
                                法  官  林慶郎
                                法  官  莊嘉蕙
以上正本證明與原本無異。
如不服本判決，應於送達後十日內向本院提出上訴狀（須附繕本
），上訴於臺灣高等法院臺中分院。上訴書如未敘述理由，應於
上訴期間屆滿後20日內補提理由書於本院。
                                書記官  魏愛玲
中    華    民    國    97    年    2    月    14    日
附錄論罪科刑法條
中華民國刑法第339條第1項
意圖為自己或第三人不法之所有，以詐術使人將本人或第三人之
物交付者，處五年以下有期徒刑、拘役或科或併科一千元以下罰
金。


司法院資訊處製作；財團法人民間司法改革基金會備份。
